臺灣臺南地方法院民事判決
110年度訴字第55號
原      告  莊清惠
訴訟代理人  張文嘉律師
被      告  莊惠博
上列當事人間請求返還不當得利事件，本院於民國110年4月19日
言詞辯論終結，判決如下：
　  主      文
被告應給付原告新臺幣壹佰柒拾捌萬壹仟玖佰元，及自民國一０
九年十一月五日起至清償日止，按週年利率百分之五計算之利息
。
訴訟費用由被告負擔。
本判決於原告以新臺幣伍拾玖萬元為被告供擔保後，得假執行。
    事實及理由
一、原告主張：
　㈠坐落高雄市○○區○○○段000地號土地上同段1322建號即門牌號
    碼高雄市○○區○○路000號房屋(下稱系爭房屋)為兩造與訴外
    人莊清堯、莊信隆共有，應有部分各4分之1。兩造與莊清堯
    、莊信隆於民國95年8月1日共同將系爭房屋出租予訴外人許
    世陽，並於96年1月5日與許世陽簽訂房屋租賃契約書（下稱
    系爭A契約），約定租賃期間自96年1月1日起至103年12月31
    日止，每月租金如附表一所示，復於106年11月15日共同將
    系爭房屋出租予訴外人三集餐飲有限公司（下稱三集公司）
    ，並簽訂房屋租賃、保證金、違約金連帶保證、清潔費契約
    書（下稱系爭B契約），約定租賃期間自107年1月1日起至11
    0年12月31日止，每月租金如附表二所示，由許世陽擔任連
    帶保證人。
　㈡被告有交付系爭房屋自95年8月1日起至96年7月31日止之租金
    4分之1即新臺幣（下同）300,000元予原告，原告自102年1
    月1日起自行向許世陽收取系爭房屋租金4分之1，惟被告並
    未交付系爭房屋自96年8月1日起至101年12月31日止之租金4
    分之1即1,781,900元予原告。為此，爰依委任及不當得利之
    法律關係為選擇合併，請求法院擇一判決被告返還上開租金
    等語，並聲明：如主文第1項所示；願供擔保，請准宣告假
    執行。
二、被告則以：兩造、莊清堯、莊信隆母親即訴外人莊謝招於95
    年1月28日死亡，遺有如附表四所示遺產（下稱系爭遺產）
    ，被告以系爭房屋租金繳納系爭遺產之稅捐、管理費、修繕
    費、電費，及莊謝招之墓園管理費、補土植草皮費用、代書
    費用，共計7,188,486元，按應繼分比例各4分之1計算，兩
    造、莊清堯、莊信隆應分別負擔1,797,121元，上開租金尚
    不足以支應前揭費用，差額均係被告自行補貼等語，資為抗
    辯。並聲明：原告之訴及假執行之聲請均駁回。
三、兩造間不爭執事項（見本院卷第106頁至第109頁、第189頁
    至第190頁）：
  ㈠系爭房屋為兩造與莊清堯、莊信隆共有，應有部分各4分之1
    。
　㈡兩造與莊清堯、莊信隆於95年8月1日共同將系爭房屋出租予
    許世陽，並於96年1月5日與許世陽簽訂系爭A契約，約定租
    賃期間自96年1月1日起至103年12月31日止，每月租金如附
    表一所示，復經臺灣高雄地方法院所屬民間公證人李溪芬事
    務所公證。
　㈢系爭A契約租期屆滿後，許世陽仍續租系爭房屋至106年12月3
    1日，但兩造、莊清堯、莊信隆未與許世陽簽定新租賃契約
    。
　㈣兩造與莊清堯、莊信隆於106年11月15日共同將系爭房屋出租
    予三集公司，並簽訂系爭B契約，約定租賃期間自107年1月1
    日起至110年12月31日止，每月租金如附表二所示，由許世
    陽擔任連帶保證人，復經本院所屬民間公證人梁陽昇事務所
    公證。
　㈤兩造、莊清堯、莊信隆與三集公司於109年3月31日起簽訂終
    止租賃契約同意書，約定自同日起終止系爭房屋租賃關係。
　㈥原告於103年4月11日寄發台南新南郵局存證號碼150號存證信
    函予被告，請求被告於同年6月30日前給付系爭房屋自95年8
    月1日起至101年12月31日止之租金，扣除已交付之第1年租
    金300,000元，餘5年5個月之租金共計1,781,900元，計算式
    如附表三所示。
　㈦原告、莊信隆委託張文嘉律師於109年10月13日寄發台南東門
    郵局存證號碼213號存證信函予被告，請求被告於109年10月
    31日前返還系爭房屋之租金各1,781,900元、2,081,900元予
    原告、莊信隆，經被告於同年月14日收受。
　㈧被告於109年10月21日寄發高雄灣仔內郵局存證號碼第327號
    存證信函予張文嘉律師，表示台南東門郵局存證號碼213號
    存證信函所載內容與事實不符。
　㈨原告自102年1月1日起自行向許世陽收取系爭房屋4分之1之租
    金。
　㈩被告有交付系爭房屋自95年8月1日起至96年7月31日止之租金
    4分之1即300,000元予原告，系爭房屋自96年8月1日起至101
    年12月31日止之租金4分之1即1,781,900元，則未交付原告
    。
　莊謝招於95年1月28日死亡，遺有系爭遺產，兩造與莊清堯、
    莊信隆均為莊謝昭之繼承人，應繼分各4分之1。
四、兩造爭執事項（見本院卷第109頁）：
    原告依委任及不當得利之法律關係為選擇合併，請求法院擇
    一判決被告給付1,781,900元及利息，有無理由？
五、本院得心證之理由：
  ㈠按當事人主張有利於己之事實者，就其事實有舉證之責任，
    民事訴訟法第277條前段定有明文。次按受任人因處理委任
    事務，所收取之金錢、物品及孳息，應交付於委任人，民法
    第541條第1項定有明文。
　㈡原告主張系爭房屋為兩造與莊清堯、莊信隆共有，應有部分
    各4分之1，兩造與莊清堯、莊信隆於95年8月1日共同將系爭
    房屋出租予許世陽，並簽訂系爭A契約，約定租賃期間自96
    年1月1日起至103年12月31日止，每月租金如附表一所示，
    系爭A契約租期屆滿後，許世陽仍續租系爭房屋至106年12月
    31日；兩造與莊清堯、莊信隆復於106年11月15日共同將系
    爭房屋出租予三集公司，並簽訂系爭B契約，約定租賃期間
    自107年1月1日起至110年12月31日止，每月租金如附表二所
    示，由許世陽擔任連帶保證人；系爭房屋租金自95年8月1日
    起至101年12月31日止，均係由許世陽按月簽發支票交予被
    告，被告有交付系爭房屋自95年8月1日起至96年7月31日止
    之租金4分之1即300,000元予原告，原告自102年1月1日起自
    行向許世陽收取系爭房屋租金4分之1，惟被告並未交付系爭
    房屋自96年8月1日起至101年12月31日止之租金4分之1即1,7
    81,900元予原告等情，業據提出系爭房屋登記謄本、公證書
    、系爭A契約及系爭B契約為證（見調字卷第19頁至第42頁）
    ，復為被告所不爭執，從而，系爭房屋既係兩造與莊清堯、
    莊信隆共同出租，系爭房屋自95年8月1日起至101年12月31
    日止之租金，均係由許世陽按月簽發支票交予被告，顯見原
    告、莊清堯、莊信隆有委任被告代為收取租金之意思，是原
    告依委任之法律關係，請求被告給付系爭房屋自96年8月1日
    起至101年12月31日止之租金4分之1即1,781,900元，洵屬有
    據。
　㈢被告對於其未交付系爭房屋自96年8月1日起至101年12月31日
    止之租金4分之1即1,781,900元予原告乙節並不爭執，然辯
    稱：系爭房屋自95年8月1日起至101年12月31日止之租金，
    均係許世陽按月簽發支票交予被告，由被告兌現後用以支付
    系爭遺產之稅捐、管理費、修繕費、電費，及莊謝招之墓園
    管理費、補土植草皮費用、代書費用，共計7,188,486元，
    按應繼分比例各4分之1計算，兩造、莊清堯、莊信隆應分別
    負擔1,797,121元，上開租金尚不足以支應前揭費用，差額
    均係被告自行補貼等語，原告則否認系爭遺產相關費用係由
    系爭租金支應，被告自應就上開有利於己之事實負擔舉證責
    任。經查：
　⒈按遺產繼承人，除配偶外，依左列順序定之：直系血親卑親
    屬。父母。兄弟姊妹。祖父母；同一順序之繼承人有數
    人時，按人數平均繼承。但法律另有規定者，不在此限；關
    於遺產管理、分割及執行遺囑之費用，由遺產中支付之。但
    因繼承人之過失而支付者，不在此限；繼承人有數人時，在
    分割遺產前，各繼承人對於遺產全部為公同共有，民法第11
    38條、第1141條、第1150條、第1151條分別定有明文。所謂
    「遺產管理之費用」，如事實上之保管費用、繳納稅捐、罰
    金罰鍰、訴訟費用、清算費用等，凡為遺產保存上所必要不
    可欠缺之一切費用均屬之（最高法院99年度台上字第408號
    判決意旨參照）；又被繼承人之喪葬費用性質上應為繼承之
    費用，亦應由遺產中支付。
　⒉兩造對於莊謝招於95年1月28日死亡，遺有系爭遺產，兩造與
    莊清堯、莊信隆均為莊謝昭之繼承人，應繼分各4分之1，系
    爭遺產尚未分割，仍由兩造與莊清堯、莊信隆公同共有等節
    並不爭執（見本院卷第235頁至第256頁），則依上開說明，
    系爭遺產之管理費用及莊謝招之喪葬費用，即應由系爭遺產
    而非系爭房屋租金支應。
　⒊再參以被告於本院審理時自承：系爭遺產之地價稅、房屋稅
    等均係每年固定要支出，自95年8月起至109年3月止之期間
    ，當時被告不清楚莊清堯之財產狀況，莊清堯來要錢被告就
    先把系爭房屋租金4分之1交給他，反正最後還是要結算財產
    ，所以認為先給莊清堯沒有關係，自102年1月1日起原告、
    莊信隆自行收取系爭房屋租金各4分之1等語（見本院卷第23
    6頁至第237頁），可知系爭遺產每年均有地價稅、房屋稅等
    稅捐須繳納，倘該等費用確係從系爭房屋租金支付，且係由
    兩造與莊清堯、莊信隆按應繼分比例各4分之1負擔，何以被
    告會將系爭房屋自95年8月起至109年3月止之租金4分之1單
    獨交予莊清堯？卻未將上開期間租金4分之1各別交予原告、
    莊信隆收受？且原告、莊信隆自102年1月1日起均得自行收
    取系爭房屋租金各4分之1？導致在95年8月起至109年3月止
    之期間，同為繼承人之莊清堯無庸負擔上開費用、而係由其
    他繼承人即兩造、莊信隆共同負擔，甚至自102年1月1日起
    迄今，僅被告單獨負擔上開費用之情形，是被告所辯，顯與
    繼承人應按應繼分比例共同負擔之常情有違，自難憑採。
　㈣再按給付無確定期限者，債務人於債權人得請求給付時，經
    其催告而未為給付，自受催告時起，負遲延責任。其經債權
    人起訴而送達訴狀，與催告有同一之效力；遲延之債務，以
    支付金錢為標的者，債權人得請求依法定利率計算之遲延利
    息；法定週年利率為5%，民法第229條第2項、第233條第1項
    前段、第203條分別定有明文。本件原告對被告之不當得利
    債權，核屬無確定期限之給付，而本件起訴狀繕本於109年1
    1月4日送達被告（見調字卷第81頁），被告迄未給付，應認
    被告自斯時起應負遲延責任。是原告併請求被告給付自109
    年11月5日起至清償日止，按週年利率5%計算之法定遲延利
    息，核無不合，應予准許。
　㈤又原告係依委任及不當得利之法律關係為選擇合併，請求法
    院擇一判決被告給付1,781,900元本息，其所主張委任之法
    律關係既為有理由，已可為勝訴之判決，本院即無須再就不
    當得利之法律關係為審判，併此敘明。
六、綜上所述，原告依委任之法律關係，請求被告給付1,781,90
    0元，及自109年11月5日起至清償日止，按週年利率5%計算
    之之利息，為有理由，應予准許。
七、原告陳明願供擔保請為宣告假執行，經核與法律規定相符，
    爰酌定相當之擔保金額准許之。
八、本件事證已臻明確，兩造其餘攻擊防禦方法及所提證據，經
    本院斟酌後，認為與本件判決結果不生影響，爰不予逐一論
    列，附此敘明。
九、訴訟費用負擔之依據：民事訴訟法第78條。　　
中　　華　　民　　國　　110 　年　　5 　　月　　17　　日
                  民事第一庭    法    官　王鍾湄
以上正本係照原本作成。
如對本判決上訴，須於判決送達後20日內向本院提出上訴狀。
如委任律師提起上訴者，應一併繳納上訴審裁判費。
中　　華　　民　　國　　110 　年　　5 　　月　　17　　日
                               書 記 官  曾怡嘉 　　　　　　　　　　　　　　　　　
附表一  租賃期間 金額(新臺幣) 96年1月1日至97年12月31日 100,000元 98年1月1日至98年12月31日 105,000元 99年1月1日至99年12月31日 110,000元 100年1月1日至100年12月31日 115,800元 101年1月1日至101年12月31日 121,500元 102年1月1日至102年12月31日 127,700元 103年1月1日至103年12月31日 134,000元 

附表二  租賃期間 金額(新臺幣) 107年1月1日至107年12月31日 120,000元 108年1月1日至108年12月31日 165,000元 109年1月1日至109年12月31日 175,000元 110年1月1日至110年12月31日 175,000元 
　　
附表三  期間 金額(新臺幣) 96年8月1日至 96年12月31日 125,000元 計算式：100,000元/月÷4人×5個月=125,000元 97年1月1日至 97年12月31日 300,000元 計算式：100,000元/月÷4人×12個月=300,000元 98年1月1日至 98年12月31日 315,000元 計算式：105,000元/月÷4人×12個月=315,000元 99年1月1日至 99年12月31日 330,000元 計算式：110,000元/月÷4人×12個月=330,000元 100年1月1日至100年12月31日 347,400元 計算式：115,800元/月÷4人×12個月=347,400元 101年1月1日至101年12月31日 364,500元 計算式：121,500元/月÷4人×12個月=364,500元 總計 1,781,900元 

附表四 權利範圍 臺南市○區○○段0000地號土地 10000分之220 臺南市○區○○段000000地號土地 10000分之220 臺南市○區○○段0000地號土地 10000分之220 臺南市○區○○路0段000巷00號3樓之5房屋 全部 臺南市○區○○段00000地號土地 全部 臺南市○區○○街00號房屋 全部 臺南市○○區○○段00000地號土地 4分之3 臺南市○○區○○段000地號土地 全部 臺南市○○區○○路0段000巷00號房屋 全部 高雄市○○區○○段○○段000地號土地 6分之1 高雄市○○區○○段○○段000地號土地 6分之1 高雄市○○區○○路00號房屋 6分之1 高雄市○○區○○○段000地號土地 5分之2